臺灣臺中地方法院民事判決
111年度訴字第1445號
原      告  內政部營建署

法定代理人  吳欣修
訴訟代理人  郭孟軒
被      告  吳朝寶

訴訟代理人  巫文章

上列當事人間請求清償借款事件，本院於民國111年8月3日言詞
辯論終結，判決如下：
    主    文
被告應給付原告新臺幣柒拾肆萬捌仟貳佰壹拾玖元，及自民國一
一０年十月二十四日起至清償日止，按年息百分之０．八八七計算
之利息，暨自民國一一０年十月二十四日起至清償日止，逾期六
個月以內者，按上開利率百分之二十，逾期超過六個月以上者，
按上開利率百分之四十計算之違約金。
原告其餘之訴駁回。
訴訟費用新臺幣玖仟肆佰柒拾元，由被告負擔新臺幣捌仟貳佰 
貳拾玖元，餘由原告負擔。
    事實及理由
一、原告方面：
　(一)原告起訴主張：
　 1、被告為承購政府核定獎勵投資興建之國民住宅，於民國90
      年9月13日向原告借款新臺幣(下同)220萬元，約定借款期
      間自90年10月23日起至110年10月23日止，共計20年，並
      約定借款利率按年息百分之4.845計算(年調，機動利息)
      ，且按月平均攤還本息(下稱系爭借款契約)。然因原告於
      放款時疏未注意而將系爭借款契約之借款期間於電腦誤植
      為「自90年10月23日起至120年10月23日止，共計30年」
      ，致被告自90年11月23日(即首期還款日)起均按月以委託
      轉繳方式繳納本息，然因借款期間30年與20年之差異，使
      被告每月還款金額不正確，故被告於系爭借款契約期滿時
      ，被告仍有本金861457元未還(計算式：被告借款總額220
      萬元－被告實際償還本金數額133萬8543元＝861457元)，故
      不論原告當初有無誤載，被告仍應於借款期間屆至前清償
      向原告所借款項之本金。詎原告就被告前揭積欠本金部分
      曾數次催告清償，被告均置之不理，爰依民法消費借貸法
      律關係及系爭借款契約請求被告返還本金、遲延利息及違
      約金等情。
   2、並聲明：被告應給付原告861457元，及自110年10月23日
      起至清償日止按年息百分之0.887計算之利息，暨自110年
      10月23日起至清償日止，逾期6個月以內者，按上開利率
      百分之20，逾期超過6個月以上者，按上開利率百分之40
      計算之違約金。
  (二)對被告抗辯之陳述：
　 1、系爭借款之代辦銀行即臺灣土地銀行(下稱土地銀行)當初
      誤植貸款年限固為原告疏失，但該項錯誤並不影響被告依
      系爭借款契約清償本金之義務，而被告提出之繳息通知卡
      ，僅屬土地銀行辦理放款後提醒被告繳款使用，並不具法
      律上效力，兩造間就系爭借款契約之權利義務關係應以借
      據約定為準。
　 2、被告抗辯稱即使尚有本金未償還，亦僅需清償237043元，
      形同20年來祇還貸款本金而不需要還貸款利息，此與原告
      誤植貸款年限間並無實質關聯。至被告抗辯應優先清償本
      金，亦違反民法第323條規定而不可採。
　 3、被告雖抗辯稱依民法第227條之2第1項規定情事變更原則
      ，聲請法院酌減原告之請求金額云云。然本件固係原告於
      電腦系統誤植貸款年限，此項錯誤縱使被告當初不能預料
      ，被告亦未因此增加任何損失或負擔，因原告誤植貸款年
      限，使被告每期實際繳納款項(30年期)顯然少於原本每期
      應繳納款項(20年期)，被告反而獲取每期皆短繳貸款本息
      之間接利益。况原告在本件訴訟請求者，乃被告於系爭借
      款契約期限於110年10月23日屆至時尚未清償本金861457
      元，而遲延利息部分，因被告於110年3月22日即經原告通
      知誤植貸款年限乙事，於110年10月23日即系爭借款契約
      期限屆至時仍拒絕清償上開本金債務，故請求被告給付自
      系爭借款契約到期日起算之遲延利息與違約金。從而，被
      告此部分抗辯不可採。
　 4、「分期給付債權」與「定期給付債權」不同，前者為1個
      獨立的債權，只是分成數期給付；後者則為數個各自獨立
      的債權，在一定期間內反覆繼續的發生而為給付。是原告
      依系爭借款契約請求乃分期給付債權，並非定期給付債權
      ，依最高法院28年上字第605號民事判例、81年度台上字
      第3004號民事裁判等意旨，消滅時效期間即非從各期繳納
      時起算，故無5年短期消滅時效期間之適用。況系爭借款
      契約訂立時，被告授權原告自被告之存款帳戶內按期扣繳
      ，依民法第129條第1項第2款規定，被告每次將款項匯入
      指定帳戶後，再由原告扣繳貸款者，皆對系爭借款契約債
      務之承認，故原告之請求權時效尚未完成。
二、被告方面：
　(一)兩造借款約定20年本息攤還，而每月應攤還本息總額亦由
      原告以通知卡及土地銀行帳戶自動轉帳扣款，被告於20年
      間均正常繳款，繳款期滿後竟遭通知仍有餘額未償，此屬
      原告及其代辦行即土地銀行之重大過失，原告事後以錯誤
      為由要求被告依系爭借款契約償還其餘本金，即為不合法
      ，因系爭借款契約既約定20年本息攤還，被告均依原告通
      知繳納貸款本息，原告自無權再依系爭借款契約請求。
　    退步言之，縱令原告仍得請求償還其餘本金，該數額應僅
      為237043元，因20年本息攤還為兩造間之約定，原告本息
      設算錯誤，係不可歸責被告之情形，應將被告於20年間清
      償之金額優先清償本金，即借款總額220萬元，扣除被告
      已清償總額196萬2957元，即為237043元。至於利息部分
      已罹於消滅時效，被告無給付義務。
　(二)被告對原告提出系爭借款契約之借據及約定書之真正均不
      爭執。　　
　(三)系爭借款契約之本息設算錯誤既屬原告之重大過失所致，
      原告仍依原契約向被告請求，但依民法第227條之2規定之
      情事變更原則，原告既因本息設算錯誤而致被告每期攤還
      金額 亦發生錯誤，即非被告所得預料，若依原契約請求
      被告履行即顯失公平，故請鈞院依民法第227條之2規定將
      被告應給付金額減至237043元。
　(四)縱令原告請求有理由，其正確算法應依20年分期按月平均
      攤還本息總額扣除被告已實際清償之差額請求，而系爭借
      款契約貸款220萬元，分20年本息攤還時，總繳本金、利
      息應分別為220萬元、511176元，原告迄今已收受被告本
      金133萬8543元及利息624414元，顯見原告溢收利息11333
      8元，而此溢收利息應屬原告非依系爭借款契約額外受領
      之利息，自應返還原告。再系爭借款契約為分期付款契約
      ，各期應繳納期限不同，故每期之消滅時效期間獨立計算
      ，而系爭借款契約為20年分期攤還，而本金消滅時效期間
      為15年，故原告未通知被告繳納之前5年本金差額即18390
      6元已罹於消滅時效而不得請求。
　(五)並聲明：原告之訴駁回。
三、原告主張被告於上揭時間向其辦理國民住宅貸款220萬元，
    約定借款利率按年息百分之4.845計算，並機動調整，借款
    期限自90年10月23日起至110年10月23日止，共20年。又原
    告因內部電腦系統將被告上揭貸款年限誤植為30年，致被告
    於系爭借款契約期限屆至時，僅償還借款本金133萬8543元
    及利息624414元，共計196萬2975元，而被告依系爭借款契
    約應清償本金為220萬元及利息511176元之事實，已據其提
    出國民住宅貸款借據、約定書、放款客戶歷史交易明細查詢
    及國宅貸款戶利息計算基準表等影本各在卷可證(參見本院
    卷第16至28頁、第97至102頁)，核屬相符，亦為被告不爭執
    ，是原告此部分主張自堪信為真實。
四、法院之判斷：
　  原告主張依民法消費借貸法律關係請求被告給付尚未償還之
    本金861457元及其遲延利息與違約金，已為被告所否認，並
    以前詞置辯。是本件應審究者為：(一)原告得否依系爭借款
    契約請求被告償還本金861457元及其遲延利息、違約金？(
    二)被告抗辯應民法第227條之2規定之情事變更原則酌減原
    告請求金額，是否可採？(三)被告抗辯原告請求之借款本金
    183906元及利息部分均已罹於消滅時效期間，有無理由？經
    查：
　(一)原告得依系爭借款契約請求被告償還本金748219元，及其
      遲延利息與違約金：
　 1、按稱消費借貸者，謂當事人一方移轉金錢或其他代替物之
      所有權於他方，而約定他方以種類、品質、數量相同之物
      返還之契約；借用人應於約定期限內，返還與借用物種類
      、品質、數量相同之物，民法第474條第1項及第478條前
      段分別定有明文。次按清償人所提出之給付，應先抵充費
      用，次充利息，次充原本；其依前2條之規定抵充債務者
      亦同，民法第323條亦設有規定。而「上訴人對於被上訴
      人負有原本及利息數宗債務，其提出之給付不足清償全部
      債務，在不能證明被上訴人同意先充原本時，不過應依民
      法第323條所定順序，先充利息，後充原本而已。……。」(
      最高法院41年台上字第807號民事判決先例參照)。且債務
      人對於同一債權人負有原本及利息數宗債務，苟其給付不
      足清償全部債務，除經債權人同意，得先充原本後充利息
      外，應先充利息後充原本，不許債務人僅以一方之意思予
      以變更。
　 2、依原告提出系爭借款契約之借據及約定書內容，被告於上
      揭時間向原告借款220萬元，借款期間為90年10月23日起
      至110年10月23日止，共20年，既為被告不爭執，則兩造
      間應成立前揭民法第474條第1項規定之消費借貸契約，原
      告自得依系爭借款契約請求被告按期給付貸款本息之權利
      ，被告亦負有依系爭借款契約按期清償貸款本息，迄至貸
      款本息全數清償完畢之義務，此不因原告內部電腦系統是
      否將系爭借款契約之借款年限從20年誤植為30年而有不同
      ，2者差異在於被告原應依分期20年、共240期清償完畢之
      貸款本息，每期應繳納之貸款本息變更為30年、共360期
      清償之數額，故被告就系爭借款契約於20年期間之每期繳
      納數額顯然少於實際應繳納數額，即於20年借款期限屆滿
      時，被告實際清償之貸款本金即低於應清償之本金，而
　　　實際繳納之貸款利息即高於原20年期應繳之利息，此屬當
　　　然(因貸款年限不同，分期後之本息即不同)。至被告抗辯
      稱即使尚有借款本金未償還，乃因原告誤植分期還款之貸
      款年限所致，原告有重大過失，其毋須償還云云。惟依前
      述，被告既依系爭借款契約負有分期清償貸款本息至全數
      清償完畢之義務，縱令原告誤植貸款年限而有重大過失，
      但被告於系爭借款契約貸款期間屆滿時，實際上並未將借
      款本金220萬元及其利息全數清償完畢，被告自仍負有清
      償義務，不生被告免為給付之法律效力，故被告據此為拒
      絕清償剩餘借款本金之抗辯，洵無可採。
　 3、又依前揭民法第323條規定，抵充順序應以費用為優先，
      利息次之，本金再次之，故被告在系爭借款契約期限屆滿
      前所為繳納貸款本息部分，倘未經原告同意，被告不得僅
      以個人之意思予以變更，即被告在系爭借款契約期限屆滿
      前所為之分期清償，其每期清償金額之抵充順序，應先抵
      充當期之利息後，再抵充本金，故被告抗辯稱其於系爭借
      款契約期限屆滿前20年之清償款項應優先抵充貸款本金云
      云，即與前揭民法第323條規定不符，要無可取。據此， 
      被告在系爭借款契約期限屆滿前以20年分期償還之金額，
       依前揭民法第323條規定抵充後，於110年10月23日(即系
      爭借款契約到期日)以前之利息均已抵充完畢，原告僅能
      就被告其餘未繳足之本金部分為請求，故原告得請求之本
      金數額，參照原告提出原證2即放款客戶歷史交易明細查
      詢(參見本院卷第21至28頁)、國宅貸款戶利息計算基準表
      (參見本院卷第97至102頁)，及原告於111年8月3日言詞辯
      論期日當庭提出各期給付抵充金額計算表(參見本院卷第1
      25至133頁)，因被告就上揭各計算表記載各期繳納金額並
      未爭執，則經原告抵充後，被告尚未繳清之貸款本金應為
      748219元【計算式：被告應清償本金220萬元－被告已清償
      本金133萬8543元－(被告已清償利息624414元－被告實際應
      清償利息511176元)＝748219】，故原告僅得請求被告清償
      本金數額為748219元，逾此金額之請求，不應准許。
　 4、另遲延利息，乃債務人對於以支付金錢為標的之債務，在
      給付遲延中應支付之利息。而違約金，乃當事人為確保契
      約之履行，約定債務人於債務不履行時，應支付之金錢或
      其他給付。二者均於債務人負債務不履行責任時，始行發
      生，此觀諸民法第233條第1項及第250條第1項規定自明(
      參見最高法院97年度台上字第579號民事裁判意旨)。是原
      告在本件訴訟除請求被告給付系爭借款契約其餘未清償本
      金外，另請求「自110年10月23日起至清償日止按年息百
      分之0.887計算之遲延利息，暨自110年10月23日起至清償
      日止，逾期6個月以內者，按上開利率百分之20，逾期超
      過6個月以上者，按上開利率百分之40計算之違約金」部
      分，雖為被告所否認，並以上情抗辯。惟依原告提出原證
      4即催收紀錄卡記載，原告已於110年9月30日以雙掛號信
      函通知被告系爭借款契約貸款年限將於110年10月23日到
      期，因貸款期限建置有誤，致借款期限屆期時尚有本金86
      1457元未清償之情事，被告曾於110年10月8日委託鼎宇律
      師事務所要求原告提供清償證明及相關文件，原告亦於11
      0年10月19日回函說明上情，被告又於110年11月15日向原
      告函調系爭借款之交易明細資料各節，可知原告於系爭借
      款契約期限屆滿前即已通知被告尚有本金861457元未清償
      ，自已發生合法催告之效力，而系爭借款契約既訂有清償
      期限即110年10月23日，則被告於110年10月23日並未如數
      清償系爭借款剩餘之本金，自翌日即110年10月24日起應
      負給付遲延責任甚明，故原告併請求被告給付自110年10
      月24日起算之遲延利息與違約金，即屬有據，應予准許，
      至於請求上揭日期以前之遲延利息與違約金，於法不合，
      不應准許。
　(二)本件應無民法第227條之2第1項規定情事變更原則之適用
      ：　　
　 1、又民法第227條之2第1項規定：「契約成立後，情事變更
      ，非當時所得預料，而依其原有效果顯失公平者，當事人
      得聲請法院增、減其給付或變更其他原有之效果。」，依
      上開規定請求增、減給付或變更契約原有效果者，應以契
      約成立後，因不可歸責於當事人之事由，致發生非當時所
      得預料之劇變，因而認為依原有效果履行契約顯失公平，
      始足當之。倘所發生之情事，綜合社會經濟情況、一般觀
      念及其他客觀情事加以判斷，尚未超過依契約原有效果足
      以承受之風險範圍，即難認有情事變更，自無上開規定之
      適用(參見最高法院104年度台上字第2413號民事裁判意旨
      )，另民法第227條之2所稱情事變更，係指債之關係成立
      後，其成立當時之環境或基礎有所變動而言。且因情事變
      更而增、減其給付或變更其他原有之效果，應斟酌當事人
      因情事變更，一方所受不相當之損失，他方所得不預期之
      利益，及其他實際情形，為公平之裁量(參見最高法院94
      年度台上字第898號民事裁判意旨)。
　 2、被告固抗辯稱因原告誤植貸款年限，具有重大過失，而聲
      請法院依民法第227條之2規定減少原告請求金額云云，然
      為原告所否認，並為上揭主張。本院認為依兩造一致不 
      爭執之系爭借款契約借據及約定書內容，被告既於上揭時
      間向原告借款220萬元，借款期間為90年10月23日起至110
      年10月23日止，共20年，被告即負有依系爭借款契約按期
      清償貸款本息，並於貸款年限20年屆滿時將貸款本息全數
      清償完畢之義務，此項清償義務不因原告內部電腦系統是
      否將系爭借款契約之借款年限從20年誤植為30年而有不同
      ，已如前述，則兩造間於90年9月13日簽訂系爭借款契約
      ，迄至110年10月23日即系爭借款契約期間屆滿時，契約
      成立當時之條件及基礎，除借款利率因機動調整而從年息
      百分之4.845調降為0.887外，其餘均未變動，縱令因原告
      內部電腦系統誤植貸款年限乙事係屬原告之疏失，並非被
      告所得預料之事，但實質上被告在系爭借款契約期限屆滿
      前20年間，分期繳納之貸款本金反而減少，僅增加少許貸
      款利息之支出而已，相互扣減後尚有本金748219元未清償
      ，在客觀上對被告並無顯失公平之情事。况原告提起本件
      訴訟係依系爭借款契約原有約定條件請求，而請求金額亦
      未超過被告依原契約應承受之風險範圍，參照前揭民法第
      227條之2第1項規定，最高法院94年度台上字第898號及
　　　104年度台上字第2413號等民事裁判意旨，尚難認兩造間
      就系爭借款契約之履行有何情事變更可言，故本件應無民
      法第227條之2第1項情事變更原則之適用，被告此部分抗
      辯尚嫌無憑，不應准許。
  (三)被告抗辯稱原告就系爭借款本金於183906元範圍，及全部
      利息之請求權均已罹於消滅時效，為無理由：
　 1、查「請求權，因15年間不行使而消滅。」、「利息、……及
      其他1年或不及1年之定期給付債權，其各期給付請求權，
      因5年間不行使而消滅。」、「消滅時效，自請求權可行
      使時起算。」，民法第125條前段、第126條及第128條前
      段分別著有明文。是請求權定有給付期限(清償期)者，自
      期限屆滿時起即可行使，依前揭民法第128條前段規定，
      其消滅時效期間應自期限屆滿時起算。
　 2、被告雖抗辯稱依系爭借款契約其未繳足之前5年本金18390
      6元部分，原告請求時已逾15年消滅時效期間，原告就此
      部分本金不得再為請求，且利息部分亦已罹於消滅時效期
      日，被告無給付義務等情，已為原告所否認，並為上揭主
      張。本院認為兩造間系爭借款契約為民法消費借貸契約，
　　　其請求權消滅時效期間為15年，而被告依系爭借款契約分
      期按月繳納貸款本息，係採「委託轉繳」(即約定由原告
      自被告指定之存款帳戶按月自動扣繳貸款本息)方式為之
      ，於110年10月23日以前均已依原告誤植貸款年限而誤算
      之每期分期款繳納，原告亦每月按期扣款無誤各節，亦為
      兩造一致不爭執，並有原證2即放款客戶歷史交易明細查
      詢可證，則原告就系爭借款契約對被告之分期給付債權
　　　請求，從無怠於行使權利之情事，尤其原告在本件訴訟係
      請求被告給付依系爭借款契約因誤植貸款年限為30年，於
      系爭借款契約期限屆滿尚未清償完畢之剩餘本金，及自11
      0年10月23日開始起算之遲延利息(被告就違約金部分未為
      時效抗辯，本院即無論述必要)，故原告之請求權得行使
      之時點應為系爭借款契約期限屆滿之翌日即110年10月24
      日起算，而原告於111年5月13日提起本件訴訟，顯然並未
      罹於15年或5年之消滅時效期間，故被告此部分抗辯亦無
      可採。
五、綜上所述，原告依民法消費借貸規定及系爭借款契約等法律
    關係，請求被告返還系爭借款契約貸款期間屆滿後尚未清償
    完畢之其餘借款，於本金748219元，及自110年10月24日起
    至清償日止按年息百分之0.887計算之利息，暨自110年10月
    24日起至清償日止，逾期6個月以內者，按上開利率百分之2
    0，逾期超過6個月以上者，按上開利率百分之40計算之違約
    金等範圍內，洵屬正當，應予准許，逾此數額之請求，均無
    理由，應予駁回。
六、本件事證已臻明確，兩造其餘攻擊防禦方法及所提證據資料
    ，核與本判決所得心證及結果均不生影響，毋庸逐一論述，
    併此敘明。
七、訴訟費用負擔之依據：民事訴訟法第79條。
中　　華　　民　　國　　111 　年　　8 　　月　　24　　日
                  民事第四庭    法  官  林金灶
　　　　　　　　　
正本係照原本作成。
如對本判決上訴，須於判決送達後20日內向本院提出上訴狀。如
委任律師提起上訴者，應一併繳納上訴審裁判費。
中　　華　　民　　國　　111 　年　　8 　　月　　24 　 日
                                書記官  莊金屏